ACORDAO-COMPLETO-2544794

ACÓRDÃO 1913/2022 ATA 32/2022 - PLENÁRIO

VISTOS, relatados e discutidos estes autos de representação em que se examinam embargos de declaração opostos pela Skanska Brasil Ltda. ao Acórdão 1365/2022-TCU-Plenário, de minha relatoria, por meio do qual este Tribunal negou provimento a pedido de reexame interposto pela ora embargante em face do Acórdão 497/2021-TCU-Plenário, relator Ministro Vital do Rêgo, em que esta Corte, entre outras medidas, declarou a inidoneidade da empresa para participar, por cinco anos, de licitação na Administração Pública Federal, por prática de fraude a licitações conduzidas pela Petróleo Brasileiro S.A. (Petrobras) para a realização de obras no Complexo Petroquímico do Rio de Janeiro (Comperj) ,
 ACORDAM os Ministros do Tribunal de Contas da União, reunidos em Sessão do Plenário, com fundamento no art. 34 da Lei 8.443/1992, e ante as razões expostas pelo Relator, em:
9.1 conhecer dos embargos de declaração opostos pela Skanska Brasil Ltda. para, no mérito, rejeitá-los; 
9.2 notificar a embargante a respeito desta deliberação.

Embargos de declaração opostos em face de deliberação por meio do qual este Tribunal negou provimento a pedido de reexame interposto pela ora embargante, em face de acórdão que, entre outras medidas, declarou a inidoneidade de empresa para participar, por cinco anos, de licitação na Administração Pública Federal.

Petróleo Brasileiro S.A. (Petrobras)

3. Embargante: Skanska Brasil Ltda. (CNPJ 02.154.943/0001-02)

13.1. Ministros presentes: Bruno Dantas (na Presidência), Walton Alencar Rodrigues, Benjamin Zymler, Aroldo Cedraz, Vital do Rêgo, Jorge Oliveira e Antonio Anastasia (Relator).
13.2. Ministro-Substituto convocado: Augusto Sherman Cavalcanti.
13.3. Ministros-Substitutos presentes: André Luís de Carvalho e Weder de Oliveira.

SKANSKA BRASIL LTDA

ANTONIO ANASTASIA

Examinam-se, neste processo de representação, embargos de declaração opostos pela Skanska Brasil Ltda. ao Acórdão 1365/2022-TCU-Plenário, de minha relatoria, por meio do qual este Tribunal negou provimento a pedido de reexame interposto pela ora embargante em face do Acórdão 497/2021-TCU-Plenário, relator Ministro Vital do Rêgo, mediante o qual esta Corte, entre outras medidas, declarou a inidoneidade da empresa para participar, por cinco anos, de licitação na Administração Pública Federal.
2. Esclareço que o presente processo foi apartado do TCProcesso 010.816/2017-8, tomada de contas especial em que foram analisadas possíveis fraudes em licitações conduzidas pela Petróleo Brasileiro S.A. (Petrobras) para a realização de obras de construção e montagem das Unidades de Destilação Atmosférica e a Vácuo (UDAV) , Hidrocraqueamento Catalítico (UHCC) , Unidade de Coqueamento Retardado (UCR) e Unidade de Hidrotratamento de Destilados Médios (UHDT) , todas do Complexo Petroquímico do Rio de Janeiro (Comperj) .
3. Vale ressaltar que este Tribunal iniciou trabalhos de fiscalização no Comperj ainda em 2008 e, posteriormente, foram adicionados novos elementos obtidos junto ao Conselho Administrativo de Defesa Econômica (Cade) e à Operação Lava Jato, na qual foi identificado conluio entre empresas e dirigentes da Petrobras para frustrar o caráter competitivo de licitações da companhia, para a obtenção de vantagens indevidas.
4. Na decisão recorrida, o TCU acolheu, por unanimidade, o voto deste relator, afastando os argumentos recursais e negando provimento ao pedido de reexame. Na fundamentação do acórdão, em resumo, foram revisitados os motivos para a condenação da recorrente, foi reafirmada a competência deste Tribunal quanto ao caso e foram afastados os argumentos relativos à prescrição e aos efeitos da alegada legalidade e racionalidade da conduta da recorrente. 
5. Nos embargos de declaração (peça 173) , após expor histórico processual, defender a tempestividade do instrumento apresentado e a possibilidade de que este gere "efeitos suspensivos amplos e infringentes", a Skanska aponta o que considera serem omissões e contradições na deliberação questionada, assim sintetizadas pela própria empresa: "a) houve graves omissões no Acórdão 1365/2022-TCU-Plenário embargado, ao (i) não se manifestar sobre os fundamentos do pedido de retirada de pauta e de suspensão do Processo até que o TCU concluísse a definição sobre a aplicação da prescrição quinquenal aos seus processos, e (ii) não apreciar o pedido de audiência com Vossa Excelência e/ou com sua assessoria; b) houve clara contradição no voto proferido no acórdão embargado, pois Vossa Excelência, de um lado, manifesta sua convicção pela aplicação da prescrição quinquenal, mas, de outro lado, conclui pela aplicação da prescrição decenal contra sua convicção".
É o Relatório.

Patricia Bandouk Carvalho (281.994/OAB-SP), Luiz Eduardo Spinola Jahic (408.028/OAB-SP) e outros, representando Skanska Brasil Ltda..

Não atuou

EMBARGOS DE DECLARAÇÃO. PEDIDO DE REEXAME. REPRESENTAÇÃO APARTADA DE PROCESSO DE AUDITORIA NAS OBRAS DO COMPERJ DA PETROBRAS. APURAÇÃO A PARTIR DE ELEMENTOS COLHIDOS EM AÇÕES DE FISCALIZAÇÃO DO TCU E DE PROVAS COMPARTILHADAS PELA POLÍCIA FEDERAL E MINISTÉRIO PÚBLICO FEDERAL (DA OPERAÇÃO LAVA JATO), BEM COMO PELO CONSELHO ADMINISTRATIVO DE DEFESA ECONÔMICA (CADE). FRAUDE A LICITAÇÕES. DECLARAÇÃO DE INIDONEIDADE DE UMA DAS EMPRESAS DO "CLUBE DE EMPREITEIRAS". PEDIDO DE REEXAME. CONHECIMENTO. INSUFICIÊNCIA DOS ARGUMENTOS RECURSAIS. NÃO PROVIMENTO. EMBARGOS DE DECLARAÇÃO. CONHECIMENTO. REJEIÇÃO.

REPRESENTAÇÃO (REPR)

não atuou

Examinam-se, neste processo de representação, embargos de declaração opostos pela Skanska Brasil Ltda. ao Acórdão 1365/2022-TCU-Plenário, de minha relatoria, por meio do qual este Tribunal negou provimento a pedido de reexame interposto pela ora embargante em face do Acórdão 497/2021-TCU-Plenário, relator Ministro Vital do Rêgo, mediante o qual esta Corte, entre outras medidas, declarou a inidoneidade da empresa para participar, por cinco anos, de licitação na Administração Pública Federal. A condenação decorreu de prática de fraude a licitações conduzidas pela Petróleo Brasileiro S.A. (Petrobras) para a realização de obras no Complexo Petroquímico do Rio de Janeiro (Comperj) .
2. Na decisão recorrida, o TCU acolheu, por unanimidade, o voto deste relator, afastando os argumentos recursais e negando provimento ao pedido de reexame. Em resumo, foram revisitados os motivos para a condenação da recorrente, foi reafirmada a competência deste Tribunal quanto ao caso e foram afastados os argumentos relativos à prescrição e aos efeitos da alegada legalidade e racionalidade da conduta da recorrente. 
3. Nos embargos de declaração (peça 173) , após expor histórico processual, defender a tempestividade do instrumento apresentado e a possibilidade de que este gere "efeitos suspensivos amplos e infringentes", a Skanska aponta o que considera serem omissões e contradições na deliberação questionada, assim sintetizadas pela própria empresa: 
"a) houve graves omissões no Acórdão 1365/2022-TCU-Plenário embargado, ao (i) não se manifestar sobre os fundamentos do pedido de retirada de pauta e de suspensão do Processo até que o TCU concluísse a definição sobre a aplicação da prescrição quinquenal aos seus processos, e (ii) não apreciar o pedido de audiência com Vossa Excelência e/ou com sua assessoria; 
b) houve clara contradição no voto proferido no acórdão embargado, pois Vossa Excelência, de um lado, manifesta sua convicção pela aplicação da prescrição quinquenal, mas, de outro lado, conclui pela aplicação da prescrição decenal contra sua convicção".
4. Quanto à admissibilidade, este Tribunal deve conhecer dos embargos, visto que cumprem os requisitos legais e regimentais.
5. Com relação ao mérito dos declaratórios, entendo que não ocorreram as supostas falhas apontadas pela Skanska.
6. A princípio, sobre o pedido para a retirada de pauta, devo ressaltar que não se trata de instrumento previsto na legislação, não havendo consequência normativa preestabelecida para eventual ausência de exame pelo relator. Não obstante, pleitos dessa natureza são invariavelmente apreciados pelos relatores, como, aliás, assim o fiz e deixei consignado em meu voto, a despeito de esse registro não ser obrigatório:
"41. Por fim, destaco que o representante legal da recorrente apresentou pedido (peça 148) para que o processo fosse retirado da pauta de julgamentos da Sessão Plenária de 8/6/2022. No entanto, penso que não foram aduzidas razões que justificassem o atendimento ao pleito."
7. Devo anotar também que, por certo, o pedido seria acatado se tivessem sido aduzidos motivos que, de fato, obstassem o julgamento legítimo do caso, como ocorreria caso se caracterizasse prejuízo indevido à defesa. Isso ocorreu, por exemplo, com a exclusão de processo da Pauta de Julgamentos da Sessão da 2ª Câmara de 17/5/2022, em razão da comprovação, por meio de documentação pertinente, de que a única representante legal da parte, estaria impossibilitada de comparecer para realizar sustentação oral, em decorrência da necessidade de acompanhamento de procedimento cirúrgico em ente familiar próximo no mesmo horário da sessão.
8. Assim, diante da inexistência da omissão, rejeito esse argumento.
9. Tampouco houve omissão relativa ao pedido de audiência em meu gabinete, que também não é obrigatória e indispensável ao exercício da ampla defesa. Além disso, anoto que, no pleito, o representante da empresa antecipou sua intenção de tratar especificamente de prescrição. Porém como esclareci no voto que acompanha a deliberação embargada, minha posição atual sobre a matéria é provisória e segue o entendimento atual do TCU, até que seja reexaminado o tema, a partir dos resultados do grupo de trabalho que foi instituído por força do Acórdão 459/2022-TCU-Plenário, redator Ministro Walton Alencar Rodrigues. Portanto, os argumentos da recorrente, presentes no recurso, e que seriam reafirmados em audiência, não alterariam meu presente posicionamento a respeito da prescrição. Destaco ainda que a parte apresentou memoriais, que foram devidamente considerados e examinados.
10. Dessa forma, essa alegação também não deve prosperar.
11. Acerca da prescrição, não houve contradição alguma, No trecho do meu voto em que discorri sobre o tema, creio que expus, com o nível de detalhes adequado ao caso, meu entendimento pessoal, bem como os motivos pelos quais esta Corte decidira, por meio do Acórdão 459/2022-TCU-Plenário, redator Ministro Walton Alencar Rodrigues, que seria mantido o entendimento atual desta Corte até que nova deliberação fosse adotada com base nos resultados do grupo de trabalho que seria instituído. Em favor da clareza, transcrevo o referido excerto de meu voto (grifos do original) :
"21. No tocante à prescrição da pretensão punitiva, a despeito de posicionamento diverso do Supremo Tribunal Federal (STF) , este Tribunal de Contas continua aplicando o entendimento fixado no Acórdão 1441/2016-TCU-Plenário, redator Ministro Walton Alencar Rodrigues, no sentido de que se subordina ao prazo geral de prescrição indicado no art. 205 do Código Civil, a contar da data do fato, com uma única causa interruptiva, que é a citação ou audiência.
22. A partir do julgamento do Mandado de Segurança 32.201, relator Ministro Roberto Barroso, em 21/3/2017, o STF passou a aplicar as regras da Lei 9.873/1999 como parâmetro para reger a prescrição da pretensão punitiva no âmbito desta Corte de Contas, cujo prazo é de 5 anos, a contar da data do fato.
23. Mais recentemente, em julgamento concluído em 11/11/2021, o STF apreciou a ADI 5509, relator Ministro Edson Fachin, na qual, sintetizou, nos termos do voto do relator, 'a orientação aplicável para a fixação e a contagem dos prazos prescricionais das ações de competência do Tribunal de Contas'. 
24. Assim, em resumo, o STF, com fundamento na aplicação combinada da Lei 9.873/1999 com a Lei 8.443/1992 (Lei Orgânica do TCU) e com o entendimento adotado pela Suprema Corte no Recurso Extraordinário 636.553, fixou o prazo de prescrição relativo aos processos dos Tribunais de Contas em cinco anos, a contar do vencimento do prazo para prestar contas ou, não havendo o dever de prestar contas, a partir da ciência do fato ilícito pelo TCU. Ou seja, trata-se de entendimento que se aplica tanto à prescrição da pretensão ressarcitória quanto à prescrição da pretensão punitiva.
25. Por essa razão, tenho entendimento idêntico ao que foi sustentado pelo Ministro Raimundo Carreiro no voto complementar que submeteu à apreciação desta Corte na Sessão Plenária de 1/12/2021, nos autos do TC-Processo 000.006/2017-3, no qual, após apresentar a evolução da jurisprudência do STF sobre o assunto, Sua Excelência propôs que o entendimento fixado pelo STF na citada ADI 5509 fosse aplicado, de imediato, aos processos em tramitação no TCU.
26. No entanto, na Sessão Plenária de 9/3/2022, quando da retomada do julgamento do aludido processo, em virtude de pedido de vista de vários ministros, foi prolatado o Acórdão 459/2022-TCU-Plenário, redator Ministro Walton Alencar Rodrigues, no qual esta Corte entendeu por bem não apreciar o mérito da questão naquela oportunidade. Na mesma assentada, decidiu expedir comando à Segecex para a formação de grupo técnico de trabalho para que apresente projeto de ato normativo disciplinando 'o tema da prescrição da pretensão ressarcitória e da prescrição da pretensão punitiva no âmbito do controle externo, tendo por base jurisprudência predominante do Supremo Tribunal Federal, adequando-a às especificidades das diversas formas de atuação do Tribunal de Contas da União'.
27. Registro que não proferi voto no julgamento que aprovou o citado Acórdão 459/2022-TCU-Plenário, tendo em vista que meu antecessor no cargo de Ministro desta Corte de Contas, o Ministro Raimundo Carreiro, já havia votado, na condição de relator do aludido processo.
28. Por consequência, este Tribunal de Contas continua a aplicar o prazo de 10 anos, a contar da data do fato, para a prescrição da pretensão punitiva, conforme decidido no citado Acórdão 1441/2016-TCU-Plenário, e a imprescritibilidade no tocante à pretensão de ressarcimento ao erário, nos termos decididos no Acórdão 2709/2008-TCU-Plenário, ratificado pelo recente Acórdão 459/2022-TCU-Plenário.
29. Feitas essas considerações, concluo que, no caso concreto, não houve prescrição da pretensão punitiva, pois a assinatura do contrato ocorreu em 8/3/2010 (peça 25) e a oitiva da Skanska Brasil Ltda. foi autorizada em 30/8/2019 (peça 68) , antes, portanto, do transcurso do decênio."
12. Tendo em vista que explanei apropriadamente minha posição a respeito da prescrição e as razões para me curvar provisoriamente ao entendimento atual do TCU, não há contradição alguma a ser dirimida por meio de embargos de declaração. 
13. Cabe registrar ainda que, em recente manifestação acerca do assunto durante a Sessão Plenária de 8/6/2022, mencionada pela embargante, apenas externei meu incômodo diante da demora em se definir a questão. Não houve alteração alguma quanto ao meu posicionamento sobre a matéria, que foi reafirmada na ocasião e está detalhado no trecho reproduzido acima. A propósito, como consequência dessa minha intervenção, o Plenário deste Tribunal acolheu proposta do Ministro Bruno Dantas para estabelecer um prazo mais curto para a deliberação concernente às propostas do referido grupo da trabalho.
14. Por fim, é relevante anotar que, mesmo que este Tribunal aplicasse o entendimento do STF constante na referida ADI 5509, não teria ocorrido a prescrição no caso em exame, conforme a análise que passo a apresentar.
15. Ressalto, a princípio, que o presente processo cuida especificamente de fraude praticada em contratações com a Petrobras. De acordo com a Suprema Corte (ADI 5509) , como não se trata de caso em que é obrigatória a prestação de contas, a contagem do prazo prescricional deve ter seu início a partir do momento em que o TCU tomou conhecimento das ocorrências. 
16. Noto que, em paralelo ao presente processo, em outros feitos (TC009.834/2010-9 e TCProcesso 010.816/2017-8) , já estava sendo realizada a análise atinente ao sobrepreço constatado na avença em discussão (Contrato 0800.0056801.10.2, celebrado entre a Comperj Petroquímicos Básicos S.A. e o consórcio formado pelas empresas Skanska, Promon e Engevix) . No entanto, apenas com o compartilhamento dos elementos obtidos no âmbito da Operação Lava-Jato, foi possível caracterizar o conluio entre as empresas e a formação do cartel. Isso ocorreu após a autorização do acesso do TCU pelo então Juiz responsável pelo processo, o que se deu em 19/11/2014.
17. Vale destacar que não consta, nos autos, a data precisa em que esses dados foram efetivamente disponibilizados para esta Corte. Não obstante, essa informação é indiferente para a presente avaliação da prescrição pelos parâmetros do STF, pois, ainda que se considere que isso tenha ocorrido em data próxima a 19/11/2014, a primeira causa de interrupção do prazo prescricional aconteceu menos de dois anos depois, em 4/4/2016, como se verá adiante, muito distante, portanto, dos cinco anos necessários para se reconhecer a prescrição.
18. Quanto às regras adotadas pelo STF na ADI 5509, cabe esclarecer que a prescrição se interrompe nas seguintes hipóteses estabelecidas por meio do art. 2º da Lei 9.783/1999:
"I - pela citação do indiciado ou acusado, inclusive por meio de edital;
I - pela notificação ou citação do indiciado ou acusado, inclusive por meio de edital;
II - por qualquer ato inequívoco, que importe apuração do fato;
III - pela decisão condenatória recorrível.
IV - por qualquer ato inequívoco que importe em manifestação expressa de tentativa de solução conciliatória no âmbito interno da administração pública federal."   
19. No que interessa para esta hipotética avaliação da prescrição, apresento, a seguir, as ocorrências relevantes para apurar as possíveis interrupções:
a)  4/4/2016: Relatório de Fiscalização 387/2015 (peça 112 do TCProcesso 009.834/20109) , em que a fraude praticada pela Skanska foi amplamente examinada, culminando na proposta de instaurar processo de tomada de contas especial (TCE) ;
b)  após a criação da nova TCE, TCProcesso 010.816/2017-8, em 3/5/2017, foi efetuada a oitiva da Skanska por meio do Ofício 987/2019 (peça 88) , cujo Aviso de Recebimento informa que houve ciência da empresa em 10/9/2019 (peça 108) ;
c)  28/11/2019: resposta da Skanska à oitiva (peça 119) ;
d)  7/2/2020: autorização do relator do TCProcesso 010.816/2017-8, Ministro Vital do Rêgo, para a constituição de apartados para o exame de cada resposta às oitivas (peça 284) ;
e)  7/9/2020: no âmbito do presente processo, TCProcesso 006.780/2020-2, a SeinfraOperações apresentou a instrução técnica (peças 95 a 97) ;
f)  10/3/2021: proferido o Acórdão 497/2021-TCU-Plenário, relator Ministro Vital do Rêgo, em que foi declarada a inidoneidade da Skanska por cinco anos.
20. Diante desse histórico, percebo que a contagem do prazo prescricional teve início com a chegada ao TCU dos elementos obtidos na Operação Lava-Jato, o que ocorreu entre 19/11/2014 e 4/4/2016 (reitero que a data precisa não consta dos autos) . Mesmo adotando, de forma conservadora, o dia que seria mais favorável à Skanska, 19/11/2014, a primeira interrupção da prescrição ocorreu em 4/4/2016, com o Relatório de Fiscalização 387/2015 (Lei 9.873/1999, art. 2º, II) . Em seguida, a interrupção se deu pela citação efetuada em 10/9/2019 (Lei 9.873/1999, art. 2º, I) . Houve ainda a instrução técnica de 7/9/2020 e, finalmente, o acórdão condenatório em 10/3/2021  (Lei 9.873/1999, art. 2º, III) . 
21. Enfim, concluo que não teria havido a prescrição caso se aplicasse o entendimento atual do STF em relação ao tema.
22. Tampouco teria ocorrido a prescrição intercorrente prevista no art. 1º, § 1º, da referida lei, visto que, entre 4/4/2016 e 10/9/2019, identificam-se diversos atos que permitem concluir claramente que o processo não esteve paralisado por mais de três anos, como, por exemplo, a mencionada instauração do novo processo apartado, autorizada em 3/5/2017.
23. Diante do exposto, está demonstrado que o acórdão em discussão não incorreu em omissão ou contradição e, por consequência, devem ser rejeitados os embargos de declaração apresentados pela empresa Skanska Brasil Ltda.
Assim, voto por que o Tribunal acolha o acórdão que ora submeto a este Colegiado.
TCU, Sala das Sessões, em de 17 de agosto de 2022.
ANTONIO ANASTASIA 
Relator